【裁判字號】    97,簡上,129
【裁判日期】    970530
【裁判案由】    返還房屋等
【裁判全文】
臺灣臺北地方法院民事判決             97年度簡上字第129號
上    訴    人
即附帶被上訴人  甲○○
被  上  訴  人
即  附帶上訴人  行政院農業委員會林務局
法 定 代 理 人  丙○○
訴 訟 代 理 人  乙○○
                丁○○
訴 訟 代 理 人  劉韋廷律師
上一人複代理人  尤淳郁律師
上列當事人間請求返還房屋等事件，上訴人對於中華民國96年12
月31日本院臺北簡易庭96年度北簡字第7229號第一審判決提起上
訴，被上訴人並為附帶上訴，本院於97年5月16日言詞辯論終結
，判決如下：
    主      文
上訴及附帶上訴均駁回。
第二審訴訟費用關於上訴部分，由上訴人負擔，關於附帶上訴部
分，由附帶上訴人負擔。
    事實及理由
一、被上訴人起訴主張：坐落臺北市○○區○○段六小段31地號
    土地上門牌號碼臺北市○○區○○路二段107巷11號2樓房屋
    （下稱系爭房屋）為中華民國所有，被上訴人為管理機關，
    原配住給任職被上訴人之員工牛龍雲居住，牛龍雲於民國61
    年8月1日退休，牛龍雲及其配偶牛于清嫣分別於85年2月28
    日、93年5月31日死亡後，系爭房屋由牛龍雲、牛于清嫣之
    子即上訴人居住，依行政院92年12月10日院授人住字第0920
    310544號函核定中央各機關學校國有眷舍房地處理要點第3
    點規定，牛龍雲之配偶牛于清嫣死亡後，已成年之子女即上
    訴人不得繼續居住系爭房屋，爰依民法第179條、第184條第
    1項前段規定，請求上訴人給付自被上訴人通知遷讓之最後
    期限之翌日即93年10月16日起，算至95年10月16日因系爭房
    屋水管漏水遭鄰居反應，被上訴人僱請鎖匠開鎖後進入系爭
    房屋修繕並更換門鎖之前日即95年10月15日止，按系爭土地
    及房屋申報總價年息10％計算之不當得利共計新臺幣（下同
    ）418,563元等語（見附件之計算式）。
二、對上訴人抗辯及附帶上訴之陳述：上訴人雖稱其並未占有系
    爭房屋，惟上訴人之父母死亡後，系爭房屋之鑰匙即由上訴
    人持有，被上訴人換鎖以前，上訴人握有自由進出系爭房屋
    之鑰匙為其所不爭執，上訴人因持有鑰匙而享有占有系爭房
    屋存放物品之利益，與其是否居住於系爭房屋無涉，且被上
    訴人因系爭房屋修繕入內換鎖後，上訴人對被上訴人寄發存
    證信函、提起刑事告訴等行為，皆以占有人之身分自居，足
    認上訴人為系爭房屋之占有人，又被上訴人92年9月30日林
    秘字第0921760388號公函之內容係為通知上訴人「國有宿舍
    及眷舍房地加強處理方案」之相關規定，並未同意上訴人繼
    續占有系爭房屋，上訴人藉此推辭狡辯，孰不值採。又由原
    審96年11月28日勘驗筆錄記載及鑑定人信義不動產估價師聯
    合事務所96年3月29日所為鑑定報告，可知系爭房屋於基地
    之位置，工商業繁榮之程度皆屬優越，經濟價值及房屋租金
    應屬不斐，再參以系爭房屋同巷內1號1樓之房屋租金約為每
    月15,000元，原審計算系爭房屋每月租金僅3701.5元，顯然
    過低，完全不合當地市場行情，再系爭房屋所在巷口設有鐵
    門管制人員出入，僅有巷內住戶享有進出巷道之權利，上訴
    人因占有系爭房屋所衍生占有房屋對應巷道之土地持分，當
    然亦為不當得利之一部，應將巷道之土地持分算入不當得利
    範圍，依被上訴人經管臺北市○○區○○路2段107巷1號等
    64 戶建物基地持分分算表，土地總面積為2,794平方公尺，
    系爭房屋基地之土地持分為1293/100000，即36.12642平方
    公尺，原審以建物之面積71.75平方公尺之1/3當作系爭房屋
    的土地面積，實有違誤，故系爭房屋自93年10月16日起至95
    年10月15日止，依據土地法第97條第1項可主張之租金為418
    ,563 元，扣除原審所准88,836元外，上訴人應再給付329,7
    27元。
三、上訴人則以：被上訴人曾於92年9月30日以林秘字第0921760
    388號書函與牛于清嫣約定系爭房屋之處理方式、處理期限
    、自行遷出期間、補助費金額、繳交文件種類、繳交文件數
    量、繳交文件日期等，並經牛于清嫣表示同意，且配合被上
    訴人要求檢具相關文件依限憑辦，故契約要件已完備，意思
    表示已為合致，依民法第153條規定契約即已成立，被上訴
    人以93年7月29日林秘字第093176048號函覆已依約執行，循
    序報送公務人員住宅及福利委員會收文處理中，又被上訴人
    92年12月24日林秘字第0921760624號函、93年3月31日林秘
    字第0931760213號函之發文名單均將牛于清嫣列合法現住人
    ，即符合已建讓售及騰空標售，並核定冊列牛于清嫣為「合
    法現住人及符合已建讓售及騰空標售者」，即已發生確認其
    資格之法律上效果，與無法律上之原因而受利益之情形有別
    ，不生不當得利之問題，伊為牛于清嫣之子，牛于清嫣與被
    上訴人就上開約定事項，已由上訴人所繼承，被上訴人拒不
    依契約執行，亦不協商償還支出必要費用、償還支出有益費
    用，已違反法律及契約規定。又牛于清嫣於93年5月31日過
    世後，系爭房屋之鑰匙由上訴人繼承而持有，上訴人被動持
    有鑰匙自不能解釋為占有及受有利益，且系爭房屋尚有牛于
    清嫣之遺物及後事需要相當時日方能處理完畢，系爭房屋僅
    由上訴人善意代為看管，上訴人並於93年8月5日主動通知被
    上訴人代為處理該宿舍相關後續事宜，並不能因此認定上訴
    人有占有之意思，且上訴人承受被繼承人財產上之一切權利
    、義務，依上開契約約定，上訴人僅在等待行政院之核定，
    為履行契約行為，自無受有占有之利益等語為辯。
四、原審判決上訴人應給付被上訴人88,836元，並依職權為假執
    行及依聲請為免為假執行之宣告；另駁回被上訴人其餘之訴
    。上訴人就其敗訴部分提起上訴，聲明為：(一)原判決廢棄。
    (二)上開廢棄部分，被上訴人在第一審之訴及假執行之聲請駁
    回。被上訴人答辯聲明：上訴駁回。並就其敗訴部分提起附
    帶上訴，聲明為：(一)原判決不利被上訴人之部分廢棄。(二)上
    開廢棄部分，上訴人應給付被上訴人329,727元。上訴人就
    附帶上訴則聲明：附帶上訴駁回。
五、兩造不爭執之事實：
(一)、系爭房屋為國有，有被上訴人所提土地登記謄本、建物登記
    謄本等件附卷可稽。
(二)、上訴人係被上訴人退休員工牛龍雲之子，牛龍雲係因任職關
    係始獲配住系爭房屋，嗣牛龍雲及其配偶牛于清嫣分別於85
    年2月28日、93年5月31日死亡。
六、兩造之爭點及論述：被上訴人主張上訴人自93年10月16日起
    至95年10月15日止無權占有系爭房屋，請求應給付被上訴人
    按系爭房屋基地之土地持分為1293/100000，即36.12642平
    方公尺所計算之土地及建物申報總價之年息10%計算之不當
    得利，上訴人則以前揭情詞置辯，本件爭點即在上訴人占有
    系爭房屋是否有正當權源？上訴人就自費增建部分是否得請
    求補償，如得請求補償在未受補償前是否得拒絕返還系爭房
    屋？經查：
(一)、依上訴人95年12月7日新店郵局存證信函第3027號函內容：
    「本人位於臺北市○○路○段107巷11號2樓之居所，因由貴
    局派員強行毀損侵入，並擅自更換門鎖扣留居所內財物，致
    使本人無法自由使用、處分居所內財物，業已涉及侵占。本
    人居所內之財物仍為本人所有請妥善保，不得有損害、遺失
    之情形發生，否則將依法追訴。」等語，復參酌原審於96年
    11月28日至現場製作之勘驗筆錄亦載明：「一、法官履勘系
    爭房屋，由原告（即被上訴人）訴代乙○○以鑰匙打開系爭
    房屋有一客廳、三個房間、一個浴廚、房內尚有一只木箱、
    六只紙箱、十捆書籍、二張桌子、六張椅子、一只小櫃、一
    個電風扇、吸塵器、一個雙人床、二個矮櫃、一個瓦斯爐、
    抽油煙機。二、被告（即上訴人）稱上列物品皆由被告所有
    。」等情，足認上訴人於主觀上對於系爭房屋內之物品有所
    有之意思，又上訴人於其母牛于清嫣於93年5月31日死亡後
    ，直至被上訴人於95年10月16日僱請鎖匠開鎖後進入系爭房
    屋修繕水管漏水，並更換門鎖之前，均持有系爭房屋之鑰匙
    ，並於系爭房屋內放置其所有之物品，足認上訴人客觀上對
    於系爭房屋仍有占有之事實，主觀上亦對系爭房屋有占有之
    意思，是上訴人所辯其並未居住系爭房屋，無占有之意思之
    云云，不足採信。
(二)、按借用人應於契約所定期限屆滿時，返還借用物。未定期限
    者，應於依借貸之目的使用完畢時返還之，民法第470條第1
    項前段定有明文。又因任職關係獲准配住宿舍，其性質為使
    用借貸，倘借用人喪失其與所屬機關之任職關係，應認依使
    用借貸之目的，已使用完畢，配住機關得請求返還（參見最
    高法院91年度臺上字第1926號判例）。被上訴人主張上訴人
    占有之系爭房屋為國有，由被上訴人擔任管理人，原因牛龍
    雲任職於被上訴人機關，始配住系爭房屋，其後牛龍雲於61
    年8月1日退休，並於85年2月28日死亡，為兩造到庭所不爭
    執，應堪確認，依前揭民法規定，被上訴人自得請求上訴人
    返還系爭房屋。上訴人雖以被上訴人曾於92年9月30日來函
    查詢眷舍遷出補助或已建讓售之意願，且於92年12月24日林
    秘字第0921760624號函及93年3月31日林秘字第0931760213
    號函，將牛于清嫣列合法現住人，即符合已建讓售及騰空標
    售資格，並以93年7月29日林秘字第093176048號函覆已依約
    執行，循序報送公務人員住宅及福利委員會收文處理中，惟
    此僅就公有眷舍房屋辦理就地改建時有給予合法加速國有土
    地地上物占有人處理，以便有效利用國有土地之便捷方式，
    並不能執此為兩造間有合法租賃關係之依據，牛龍雲既已退
    休、牛龍雲及其配偶牛于清嫣均已死亡，其與被上訴人間就
    系爭房屋之使用借貸關係即告終止；更何況牛龍雲、牛于清
    嫣依序因任職、眷屬身份而得以住宿系爭房屋，縱令將被上
    訴人前揭93年7月29日函解為同意牛于清嫣繼續使用系爭房
    屋之契約，亦因該項權利義務專屬於牛于清嫣本身，自不得
    由上訴人繼承之（民法第1148條但書之規定參照）。是上訴
    人占有系爭房屋並無合法權利，故上訴人辯稱其有權占有系
    爭房屋等語，不足為憑。
(三)、次按未辦理保存登記之增建物，如增建部分與原有建築物無
    任何可資區別之標識存在，而與之作為一體使用者，因不具
    構造上及使用上之獨立性，為原有建築物之一部分，自不得
    獨立為物權之客體；若增建部分已具構造上之獨立性，但未
    具使用上之獨立性而常助原有建築物之效用者，則為附屬物
    ，其使用上既與原有建築物成為一體，其所有權應歸於消滅
    ，均屬原有建築物所有權範圍擴張，此有最高法院92年度臺
    抗字第338號、92年度臺上字第998號、88年度臺上字第485
    號、84年度臺上字第2334號裁判可資參照。上訴人雖抗辯其
    曾自費修繕系爭房屋，本身並無不當得利云云，惟就上訴人
    所指前開增建部分為系爭房屋室內油漆，木窗更換鋁窗及加
    裝防盜窗，加裝後門防盜柵欄及大門防盜門，訂製木櫃及木
    床等，有原審96年11月28日勘驗筆錄及照片可憑，依其構造
    及使用情形，不具有構造上及使用上獨立性，依前揭說明，
    該增建部分即為系爭房屋所有權之擴張，被上訴人亦得請求
    上訴人返還。又有益費用償還請求權，僅係請求被上訴人償
    還增加借用物價額而已，與其有無使用權源無涉，則上訴人
    執此置辯，自無足採。縱令上訴人於增建系爭房屋時曾獲被
    上訴人允許，惟僅係得否依添附規定請求不當得利問題（民
    法第816條規定參照），不得以此拒絕返還系爭房屋。
(四)、末按無法律上原因而受利益，致他人受損害者，應返還其利
    益，民法第179條定有明文。無權占有他人土地，可能獲得
    相當於租金之利益，亦為社會通常之觀念（最高法院61年臺
    上字第1695號判例參照）。又基地租金之數額，除以基地申
    報地價為基礎外，尚須斟酌基地之位置，工商業繁榮之程度
    ，承租人利用基地之經濟價值及所受利益等項，並與鄰地租
    金相比較，以為決定，並非必達申報總地價年息10%最高額
    （最高法院68年臺上字第3071號判例參照）。再土地法第97
    條第1項規定：「城市地方房屋之租金，以不超過土地及其
    建築物申報總價額年息百分之十為限。」依土地法第105條
    之規定，基地租用之租金亦準用前開第97條第1項規定。另
    土地法第97條第1項規定所謂之土地價額，依同法施行法第
    25之規定，係指法定地價而言。而法定地價依同法第148條
    規定，係指土地所有權人依土地法所申報之地價，在平均地
    權條例施行區域，係指土地所有權人於地政機關舉辦規定地
    價或重新規定地價時，於公告申報地價期間內自行申報之地
    價而言，惟公有土地則以土地之公告地價為申報地價，免予
    申報，平均地權條例第16條及其施行細則第21條分別定有明
    文。經查，上訴人無權占有系爭房屋，既如前述，依社會通
    念，上訴人應可獲得相當於租金之利益，被上訴人依民法第
    179條規定請求上訴人返還所受利益自屬有據。本院審酌系
    爭房屋坐落臺北市○○區○○路二段107巷內，位處中華路
    與汀州路旁，交通尚屬便利，附近並有南門國中、雙園國小
    、南機場市場，生活機能尚屬完備，且系爭房屋屬屋齡近40
    年之老舊三層磚造房屋，上訴人僅在系爭房屋內放置其所有
    之物品使用等情（見本院96年11月28日勘驗筆錄及照片），
    參以二造不爭執以系爭房屋課稅現值110,900元計算其市價
    ，而系爭房屋所坐落之臺北市○○區○○段六小段31地號土
    地申報地價52,460元及系爭房屋屋況、地理位置等因素，依
    前揭說明，認為上訴人占有系爭房屋可獲得相當於租金之利
    益，以占用土地及房屋現值之百分之五計算為妥適，準此，
    上訴人應返還不當得利合計88,836元｛〔71.75（單層面積
    ）÷3（三層樓）×61965/100000（土地應有部分）×52460
    （申報地價）＋110,900〕×5％×2（年數）＝88,836，元
    以下四捨五入｝，被上訴人雖主張應按系爭房屋基地之土地
    持分1293/100000，即36.12642平方公尺計算土地面積云云
    ，惟未見其提出任何依據以明其說，自不足取。
七、綜上所述，被上訴人主張上訴人無權占有系爭房屋，為可採
    信，上訴人所辯各節，不足以採。從而，被上訴人依不當得
    利之法律關係，請求上訴人返還88,836元，為有理由，應予
    准許。逾此範圍之請求，並無理由，應予駁回。原審就上開
    應准許部分，為被上訴人勝訴之判決，就上開不應准許部分
    ，為被上訴人敗訴之判決，並依職權宣告假執行及依聲請宣
    告免為假執行，均核無違誤。上訴人、被上訴人各自就其敗
    訴部分，依序提起上訴、附帶上訴，分別指摘原判決不利己
    之各該部分不當，求予廢棄改判，均為無理由，應予駁回。
八、兩造其餘之攻擊或防禦方法及未經援用之證據，經本院斟酌
    後，認為均不足以影響本判決之結果，自無逐一詳予論駁之
    必要，併此敘明。
九、據上論結，本件上訴及附帶上訴均為無理由，爰依民事訴訟
    法第436條之1第1項、第3項、第463條、第449條第1項、第7
    8條，判決如主文。
中    華    民    國    97    年    5     月    30    日
            民事第六庭    審判長法  官  張競文
                                法  官  曾部倫
                                法  官  鄧德倩
以上正本係照原本作成
本判決不得上訴
中    華    民    國    97    年    5     月    30    日
                                書記官  池東旭


司法院資訊處製作；財團法人民間司法改革基金會備份。
